臺灣嘉義地方法院民事判決　　　　　　　96年度重訴字第40號
原　　　告　吳瑞堯即財團法人嘉義縣私立嘉南高級中學破產管
　　　　　　理人
被　　　告　甲○○
訴訟代理人　黃曜春律師
　　　　　　林德昇律師
　　　　　　謝耿銘律師
上列當事人間塗銷所有權移轉登記等事件，經本院於民國九十六
年十月二日言詞辯論終結，判決如下：
    主    文
被告就嘉義縣東石鄉○○段湖底小段三五三地號、同段二九八地
號土地於九十二年十月二十一日以拍賣為原因所為之所有權移轉
登記應予塗銷。
訴訟費用由被告負擔。
    事實及理由
一、原告方面：
  (一)嘉義縣私立嘉南家事商業職業學校（下稱嘉南家商）於民國
    八十九年間改制財團法人嘉義縣私立嘉南高級中學（下稱嘉
    南高中），二者為同一法人。又嘉南高中於九十三年十月二
    十五日因不能清償債務經鈞院九十二年度破字第一號民事裁
    定宣告破產，並選任蔡碧仲律師為破產管理人，而由債權人
    會議選任張棋龍、洪崇惟為監查人，本件起訴依破產法第九
    十二條第十三款規定業經監查人張棋龍同意。嗣蔡碧仲律師
    辭任破產管理人職，再經鈞院選任原告為破產管理人，合先
    敘明。
  (二)嘉義縣東石鄉○○段湖底小段三五三地號、同段二九八地號
    土地（下稱系爭土地）前經原土地所有權人黃立雪於八十九
    年九月十八日設定地上權予嘉南家商，存續期間至九十五年
    六月三十日止，並與訴外人黃立雪於八十五年六月三十日訂
    有基地租賃契約，租賃期間至九十五年七月三十日止，作為
    嘉南高中教學大樓校舍基地之用。嗣訴外人黃立雪因負債經
    其債權人即訴外人臺灣中小企業銀行股份有限公司聲請強制
    執行拍賣系爭土地，案經嘉義地方法院九十二年度執字第四
    二五五號執行，經三次拍賣無人應買，復經九十二年八月二
    十一日公告應買公告，旋於同年九月二日公告停止特別拍賣
    程序三個月之公告，訂於九十二年十月一日減價拍賣，由被
    告甲○○以新臺幣（下同）七百八十一萬元拍定，然執行法
    院僅於同年十月二日將拍賣結果通知債務人黃立雪及債權人
    臺灣中小企業銀行股份有限公司，並於同年月八日通知嘉義
    縣朴子地政事務所准由被告辦理所有權移轉登記，於同年月
    十三日核發被告權利移轉證明書，由被告於同年月二十一日
    以拍賣為原因向嘉義縣朴子地政事務所登記為被告所有，惟
    前揭拍賣時間係於嘉南高中對系爭土地之地上權及租賃權存
    續期間內，依土地法第一百零四條規定，嘉南高中對系爭土
    地自有優先購買權，而該條規定之優先承買權具有物權效力
    （最高法院八十九年台上字第一０八號判決要旨參照），依
    最高法院八十五年台上字第二一一八號判決要旨，倘出賣人
    未通知優先購買權人而與第三人訂立買賣契約者，其契約不
    得對抗優先承買權人。故土地承租人之優先購買權不僅具有
    相對的物權效力。且基地出賣人必須將其與第三人訂立之土
    地買賣契約之條件通知予優先購買權人，以便考慮是否依同
    樣條件優先購買，不得僅以買賣土地之事實通知，即謂已盡
    通知義務。查系爭土地之拍賣，雖拍賣公告記載嘉南高中於
    拍賣土地有設定地上權及其存續期間，執行法院亦曾將拍賣
    通知誤以「抵押權人」名義送達嘉南高中，但並未於拍定後
    將拍定事實通知嘉南高中，更未將拍定出賣條件通知嘉南高
    中供其決定是否以同一條件行使優先購買權。故嘉南高中僅
    知出賣之事實而不知買賣之條件，依最高法院八十年台上字
    第二一一五號、八十八年台上字第二一六七號判決要旨，自
    無放棄優先購買權可言，而得行使優先購買權，原告於九十
    六年一月三十日即以存證信函向系爭土地原所有權人黃立雪
    表示行使優先購買權，願以被告拍定之同一價額向執行法院
    繳足購買系爭土地，並已向執行法院陳報，並於同年二月二
    日行文嘉義縣朴子地政事務所，請求依土地登記規則第五十
    七條第一項第三款之規定，核駁就系爭土地之任何所有權移
    轉或設定負擔登記之申請。
  (三)按破產人因破產之宣告，對於應屬破產財團之財產，喪失其
    管理及處分權；又破產財團包括：1.破產宣告時屬於破產人
    之一切財產，及將來行使之財產請求權，2.破產宣告後，破
    產終結前，破產人所取得之財產；破產人之權利屬於破產財
    團者，破產管理人應為必要之保全行為。破產法第七十五條
    、第八十二條第一項第一款、第二款、第九十條分別定有明
    文。是以對系爭土地之優先購買權及行使優先購買權所取得
    之土地即屬破產財團之一部，原告依破產人權責已以存證信
    函向系爭土地原所有權人黃立雪表示願以被告拍定之價額行
    使優先購買權之意思，且優先承買權是在法院拍賣未通知優
    先承買權人時即已取得物權之效力，並無權利行使之期限，
    被告抗辯原告行使優先購買權已逾除斥期間為無理由。並聲
    明：被告就嘉義縣東石鄉○地○段湖底小段三五三地號、同
    段二九八地號土地於九十二年十月二十一日以拍賣為原因所
    為之所有權移轉登記應予塗銷。
二、被告方面：
  (一)優先購買權為一種形成權而非請求權，在形成權未行使之前
    並非所謂「財產」，亦非「破產財團財產」，故優先購買權
    非破產宣告時破產人之財產，亦非將來行使之財產請求權。
    又所謂「破產宣告後，破產終結前，破產人所取得之財產」
    乃因我國破產法採膨脹主義之結果仍屬破產財團，但係指「
    破產人新得財產」，而非破產管理人依將來行使之財產請求
    權所取得之財產，因而原告依破產法第七十五條、第八十二
    條第一項第一款、第二款主張對系爭土地之優先購買權及行
    使優先購買權所取得之土地屬破產財團乙節為無理由。
  (二)依原告主張嘉南家商對系爭土地之地上權存續期間至九十五
    年六月三十日屆滿，而租賃期間亦至九十五年七月三十日期
    滿，故原告不論於九十六年一月三十日以存證信函向系爭土
    地原所有權人黃立雪表示行使優先購買權，或於同年二月五
    日提起本件訴訟之時均已在地上權存續期間屆滿及租賃期間
    期滿之後，已非地上權人或承租人，破產人嘉南家商已無權
    利，破產管理人之原告自亦無可得行使之權利。又破產法第
    七十八條、第七十九條、第八十一條規定債務人（破產人）
    之詐害行為破產管理人都必須在破產宣告之日起二年內行使
    撤銷權，則舉重以明輕，債務人（破產人）之優先購買權至
    長亦需於二年內行使，以保交易之安定性。查法院裁定嘉南
    高中破產之日（九十三年十月二十五日）起至九十六年一月
    三十日原告發存證信函，或九十六年二月五日原告提起本件
    訴訟之時，均已逾二年除斥期間，依上揭法理，原告自不得
    再行使優先購買權。並聲明：原告之訴駁回。
三、兩造不爭執事項：
（一）嘉南高中於九十三年十月二十五日經本院宣告破產，並選
      任蔡碧仲律師為破產管理人，嗣蔡碧仲律師經本院撤換為
      吳瑞堯律師，此有本院九十二年度破字第一號裁定二份在
      卷可證。
（二）系爭土地原為黃立雪所有，於八十五年六月三十日出租嘉
      南家商，租賃期間至九十五年七月三十日止，作為嘉南高
      中教學大樓校舍基地之用; 嗣於八十九年九月十八日設定
      地上權予嘉南家商，存續期間至九十五年六月三十日止。
      有土地謄本二份及教育部中部辦公室函、租賃契各一份在
      卷可參。
（三）系爭土地，經本院九十二年度執字第四二五五號執行，於
      九十二年十月一日減價拍賣，由被告甲○○以七百八十一
      萬元拍定。
（四）本院於九十二年十月二日將拍賣結果通知債務人黃立雪及
      債權人臺灣中小企業銀行股份有限公司，並於同年月八日
      通知嘉義縣朴子地政事務所准由被告辦理所有權移轉登記
      ，於同年月十三日核發被告權利移轉證明書，由被告於同
      年月二十一日以拍賣為原因向嘉義縣朴子地政事務所登記
      為被告所有。
四、本件兩造爭執要點厥為，優先購買權未行使之前，是否屬破
    產財團之財產? 本件原告之優先購買權是否罹於二年除斥期
    間? 原告於96年2月5日起訴時，已非系爭土地地上權人或承
    租人，可否行使優先購買權?兩造以前詞置辯，經查：
（一）按基地出賣時，承租人有依同樣條件優先購買之權。前項
      優先購買權人，於接到出賣通知後10日內不表示者，其優
      先權視為放棄。出賣人未通知優先購買權人而與第三人訂
      立買賣契約者，其契約不得對抗優先購買權人。又，租用
      基地建築房屋，出租人出賣基地時，承租人有依同樣條件
      優先承買之權。前項情形，出賣人應將出賣條件以書面通
      知優先承買權人。優先承買權人於通知達到後10日內未以
      書面表示承買者，視為放棄。出賣人未以書面通知優先承
      買權人而為所有權之移轉登記者，不得對抗優先承買權人
      ，土地法第104條及民法第426條之2分別定有明文。而強
      制執行法上之拍賣為買賣之一種，即以債務人為出賣人，
      拍定人為買受人，故仍有上開規定之適用（最高法院85
      年台上字第2678號判決參照）。上開規定旨在使基地與基
      地上之房屋合歸一人所有，以盡經濟上之效用，並杜紛爭
      （最高法院65年台上字第530號判例參照）。又，實務上
      咸認上述優先承買權具有物權之效力（最高法院67年台上
      字第479號判例參照），為物權之先買權，先買權人於該
      不動產出賣於第三人時，有權向不動產所有人以意思表示
      ，使其負有移轉其不動產於自己，而自己負有支付所有人
      原與第三人所約定代價之義務，故亦為形成權之一種。此
      形成權之行使，須以行使時所有人與第三人間有買賣契約
      之存在為要件（最高法院67年5月23日第五次民事庭總會
      決議參照）。因之，優先購買權人請求確認其就系爭土地
      有優先購買權，命買受人塗銷已為之所有權移轉登記，委
      無不合（最高法院65年台上字第2701號判例參照）。
（二）本院九十二年度執字第四二五五號債務執行卷宗，被告於
      九十二年十月一日以七百八十一萬元拍定取得系爭土地後
      ，並未通知地上權人嘉南高中之事實，為被告所不爭執，
      並經本院調閱上開執行卷宗核閱無誤。本件系爭土地拍定
      時，不僅嘉南高中不知出賣之事實，且不知買賣之條件，
      實無從決定是否依同樣條件優先購買，自無放棄優先購買
      權可言。又優先承買權具有「物權」之效力（最高法院66
      年台上字第1530號、68年台上字第3141號判例意旨參照）
      並無權利行使之期限。被告抗辯依破產法第七十八條、第
      七十九條、第八十一條規定債務人（破產人）之詐害行為
      破產管理人都必須在破產宣告之日起二年內行使撤銷權，
      則舉重以明輕，債務人（破產人）之優先購買權至長亦需
      於二年內行使，以保交易之安定性。查法院裁定嘉南高中
      破產之日（九十三年十月二十五日）起至九十六年一月三
      十日原告發存證信函，或九十六年二月五日原告提起本件
      訴訟之時，均已逾二年除斥期間云云，委無足取。
（三）按破產人因破產之宣告，對於應屬破產財團之財產，喪失
      其管理及處分權；又破產財團包括：1.破產宣告時屬於破
      產人之一切財產，及將來行使之財產請求權，2.破產宣告
      後，破產終結前，破產人所取得之財產；破產人之權利屬
      於破產財團者，破產管理人應為必要之保全行為。破產法
      第七十五條、第八十二條第一項第一款、第二款、第九十
      條分別定有明文。是以對系爭土地之優先購買權及行使優
      先購買權所取得之土地即屬破產財團之一部，係增加積極
      財產，屬主張權利地位。被告抗辯，優先購買權為一種形
      成權而非請求權，在形成權未行使之前並非所謂「財產」
      ，亦非「破產財團財產」，故優先購買權非破產宣告時破
      產人之財產，亦非將來行使之財產請求權云云，顯不可採
      。
（四）綜上所述，土地法第104條之優先購買權既具有物權性，
      故移轉所有權之處分行為不得對抗地上權人，即對地上權
      不生效力，從而，優先承買權人自得請求塗銷所有權移轉
      登記。查本件原告就系爭土地有優先承買權存在，則被告
      就系爭土地訂立之拍賣契約對原告不生效力，上開拍賣契
      約對原告不生效力，原告請求被告就嘉義縣東石鄉○○段
      湖底小段三五三地號、同段二九八地號土地於九十二年十
      月二十一日以拍賣為原因所為之所有權移轉登記應予塗銷
      ，應予准許。
五、本件為判決之基礎已臻明確，兩造其餘之陳述及所提其他證
    據，經本院斟酌後，認為均於判決之結果無影響，亦與
      本件之爭點無涉，自無庸逐一論述，併此敘明。
六、據上論結，本件原告之訴為有理由，依民事訴訟法第78 條
    判決如主文。
中　　華　　民　　國　　96　　年　　10　　月　　16　　日
                  民事第一庭法　官　柯月美
以上正本係照原本作成。
如對本判決上訴須於判決送達後20日內向本院提出上訴狀。
中　　華　　民　　國　　96　　年　　10　　月　　16　　日
                            書記官　林美足
